【裁判字號】    98,上易,292
【裁判日期】    990324
【裁判案由】    所有權移轉登記等
【裁判全文】
臺灣高等法院高雄分院民事判決         98年度上易字第292號
上  訴  人  甲○○
訴訟代理人  陳麗珍律師
被 上 訴人  乙○○
            丁○○
            丙○○
            庚○○
            戊○○
            己○○
共      同
訴訟代理人  蘇俊誠律師
上列當事人間所有權移轉登記等事件，上訴人對於中華民國98年
8 月31日臺灣高雄地方法院97年度訴字第1998號第一審判決提起
上訴，本院於99年3月10日言詞辯論終結，判決如下：
    主  文
上訴駁回。
第二審訴訟費用由上訴人負擔。
    事實及理由
一、被上訴人主張：被上訴人為已故蘇景謨（於88年12月13日死
    亡）之全體繼承人，蘇景謨生前與訴外人黃漏枝、黃鴻輝、
    曾茂琳於62年間向訴外人韓島購買分割前坐落高雄縣林園鄉
    ○○○段1911地號面積1050平方公尺之土地一筆，4 人各有
    持分1/4 ，因該1911地號土地係屬耕地，依當時法令無法以
    應有部分登記為各人共有，故蘇景謨、黃漏枝、曾茂琳合計
    持分3/4 部分，乃信託登記在曾茂琳之妻曾黃金花名下，黃
    鴻輝則將1/4 持分信託登記於其妻黃梁金花名下。嗣於68年
    間，黃鴻輝將其所有該1911地號土地持分1/4 賣給曾茂琳，
    為求方便及節省登記費用，乃將其原信託登記於其妻黃梁金
    花名下1/4 之所有權應有部分於68年11月23日直接移轉登記
    予蘇景謨之妻即被上訴人乙○○。嗣黃漏枝亦隨後將其所有
    該1911地號土地1/4 持分，分別賣與曾茂琳及蘇景謨各1/8
    持分，惟仍暫時信託登記在曾茂琳之妻曾黃金花名下，未予
    變動登記，至此曾茂琳、蘇景謨就該1911地號土地各占5/8
    、3/8 之持分。嗣該1911地號土地於69年12月15日分割出19
    11-1地號土地面積129 平方公尺，編列1911地號土地面積變
    為921 平方公尺。而曾茂琳於70年間欲出賣其持分即5/8 予
    其妻妹即上訴人甲○○，因上訴人資金不夠，僅購買4/8 持
    分，餘1/8 則出賣予其連襟即訴外人佘皇山，因該土地依當
    時法令限制仍無法登記為各人共有，佘皇山及蘇景謨乃再將
    其所有該分割後之1911、1911之1 地號土地持分各1/8 均信
    託登記於上訴人名下, 即於70年6 月17日直接由曾黃金花將
    所登記之應有部分3/4 移轉登記予上訴人名下。嗣於78年3
    月4 日，該1911之1 地號土地逕為分割出1911之2 地號面積
    112 平方公尺，編號1911之1 地號土地面積變為17平方公尺
    ，而該1911之2 地號土地於79年7 月經政府徵收，由上訴人
    領取包含蘇景謨及佘皇山信託登記在內之該土地應有部分3/
    4 之徵收補償費新台幣（下同）294,000 元，經扣除增值稅
    57,456元，蘇景謨應得補償費為29,568元[（000000-00000
    ）÷8=29,568] 。蘇景謨死亡後，被上訴人為蘇景謨之法定
    繼承人，爰以起訴狀繕本送達作為對上訴人終止系爭1911、
    1911之1 、1911之2 地號土地之信託契約，並依繼承、不當
    得利及終止信託契約之法律關係，提起本訴，聲明：(一)上訴
    人應將系爭1911地號面積921 平方公尺及系爭1911之1 地號
    面積17平方公尺等二筆土地之所有權應有部分各1/8 移轉登
    記予被上訴人共有。(二)上訴人應給付被上訴人29,568元及自
    起訴狀繕本送達翌日起至清償日止，按週年利率5%計算之利
    息。原審法院為被上訴人勝訴判決。被上訴人於本院答辯聲
    明：(一)上訴駁回。(二)第二審訴訟費用由上訴人負擔。
二、上訴人則以：伊之丈夫林瑞清於68年8 月20日以110 萬元向
    曾黃金花（即訴外人曾茂琳之妻）買受該1911地號土地之3/
    4 持分，依其等間所簽訂之買賣契約第13條約定，林瑞清承
    買後得指定登記名義人，故於70年6 月15日提出由曾黃金花
    與伊於70年4 月17日書立物權契約性質之「土地買賣所有權
    移轉契約書」，並於70年6 月17日將該1911、1911之1 地號
    土地3/4 之應有部分辦妥所有權移轉登記予伊。故伊係依上
    開買賣契約取得系爭1911、1911之1 、1911之2 地號土地所
    有權應有部分4 分之3 。被上訴人主張伊所有系爭1911、19
    11之1 、1911之2 地號土地3/4 持分中，各有1/8 係蘇景謨
    及佘皇山所信託登記，並非真實。曾茂琳因不知曾黃金花已
    將系爭土地3/4 之持分售予林瑞清，而重複將其中之1/8 之
    持分出售予佘皇山，之後佘皇山因將其1/8 之持分出售予曾
    茂琳之女兒，而要求林瑞清於切結書上簽名，證明其有持分
    存在，並於切結書中夾帶蘇景謨有1/8 之持分之記載，林瑞
    清於匆忙間未及細看而受詐騙，在未經伊同意之情形下，即
    於系爭切結書上以伊名義簽名及用印，又非屬夫妻日常可代
    理之事項，依民法第170 條第1 項規定，該切結書對伊不生
    效力。又被上訴人乙○○及其先夫蘇景謨於當時明知林瑞清
    係無代理權而擅自簽章，依民法第169 條但書規定，亦無表
    見代理之適用。又縱使二造間有所謂之信託關係存在，但依
    最高法院88年台上字第3041號及93年台上字第752 號之民事
    判決，咸認財產之管理、使用或處分悉由委託人自行辦理時
    ，是為消極信託，屬脫法行為，應屬無效，故被上訴人主張
    之信託關係參酌上開最高法院見解，亦屬無效。被上訴人依
    無效之契約關係，請求伊移轉所有權之應有部分，為無理由
    ，應予駁回。又伊於79年7 月18日領取系爭1911之2 地號土
    地3/4 持分之徵收補償費294,000 元，尚須扣除土地增值稅
    57,456元、地價稅859 元、滯納金128 元，實際領取之補償
    費僅為235,557 元，且伊係本於所有權人之地位，領取上開
    給付，並非不當得利，被上訴人依不當得利之法律關係請求
    伊給付，自無理由。又縱認被上訴人可領取補償費，惟伊於
    70年5 月28日及70年4 月29日就分割前王公廟段1911地號之
    持分3/4 分別所繳之土地增值稅為77,667元及66年下期地價
    稅270 元、滯納金40元，合計77,977元，被上訴人亦應分擔
    1/8 即12,996元（77977 ÷0.75×1/8=12996 ），依信託法
    第39條第1 項規定，應由被上訴人負擔而得予抵銷等語，資
    為抗辯。於本院上訴聲明：(一)原判決廢棄。(二)被上訴人在第
    一審之訴駁回。(三)第一、二審訴訟費用由被上訴人負擔。
三、被上訴人主張，系爭1911地號土地面積921 平方公尺、1911
    之1 地號土地面積17平方公尺及徵收前1911之2 地號土地面
    積112 平方公尺三筆土地，係陸續於69年12月15日及78年3
    月4 日自1911地號土地面積1050平方公尺所分割出，其所有
    權之登記，為應有部分3/4 登記在上訴人名下，1/4 登記在
    被上訴人乙○○名下，惟其中3/8 之持分係被上訴人之被繼
    承人蘇景謨所買受，屬蘇景謨所有，除將其中所有權應有部
    分1/4 指定蘇景謨之妻即乙○○為登記名義人外，其中所有
    權應有部分1/8 則信託登記於上訴人名下，又系爭1911之2
    地號土地經高雄縣林園鄉公所徵收，於79年7 月18日上訴人
    登記之權利範圍即3/4 持分部分，由上訴人領得補償費294,
    000 元等事實，業據提出土地登記謄本、切結書、戶籍謄本
    在卷（原審卷10-29 頁）為證，並經高雄縣政府於97年8 月
    1 日以府地權字第0970175216號函覆在卷（原審卷47頁）上
    訴人除否認有信託登記之事實外，餘則不爭執，是除信託登
    記部分外，其餘事實自可信為真實。
四、被上訴人又主張渠等以本件起訴狀繕本之送達為通知上訴人
    終止信託契約之意思表示，而依繼承及終止信託契約之法律
    關係，訴請上訴人應將系爭1911、1911之1 地號等二筆土地
    所有權應有部分各1/8 移轉登記予被上訴人共有，並依不當
    得利之法律關係訴請上訴人應給付被上訴人29,568元及其法
    定遲延利息云云，則為上訴人所否認，並抗辯以前詞，是本
    件爭點為：(一)被上訴人之被繼承人蘇景謨是否將系爭1911、
    1911之1 地號及上開徵收前之系爭1911之2 地號土地三筆之
    1/8 持分，信託登記於上訴人名下。(二)被上訴人基於繼承及
    終止信託契約之法律關係，訴請上訴人應將系爭1911、1911
    之1 地號土地所有權應有部分1/8 移轉登記予被上訴人共有
    ，是否有理由。(三)被上訴人基於繼承及不當得利之法律關係
    ，訴請上訴人給付29,568元及其法定遲延利息，是否有理由
    。
五、被上訴人之被繼承人蘇景謨是否將系爭1911、1911之1 地號
    及上開徵收前之系爭1911之2 地號土地三筆之1/8 持分信託
    登記於上訴人名下。
  (一)經查，被上訴人主張上開系爭三筆土地3/8 持分係被上訴人
    之被繼承人蘇景謨所買受，其中1/8 持分信託登記於上訴人
    名下之事實，係以蘇景謨生前與訴外人黃漏枝、黃鴻輝、曾
    茂琳於62年間向訴外人韓島購買分割前之上開1911地號面積
    1050平方公尺之土地，四人各有1/4 持分，其中蘇景謨、黃
    漏枝、曾茂琳合計3/4 持分部分，乃信託登記於曾茂琳之妻
    曾黃金花名下，黃鴻輝則將其1/4 持分信託登記於其妻黃梁
    金花名下，嗣於68年間，黃鴻輝將其所有1/4 持分賣予曾茂
    琳，為求方便及節省登記費用，乃將其原信託登記於其妻黃
    梁金花名下1/4 之應有部分於68年11月23日直接辦理移轉登
    記予蘇景謨之妻即被上訴人乙○○，嗣黃漏枝亦隨後將其所
    有1/4 持分分別出售予曾茂琳及蘇景謨各1/8 持分，惟仍暫
    時信託登記在曾茂琳之妻曾黃金花名下，未予變動登記，至
    此曾茂琳、蘇景謨就該分割前1911地號土地各占5/8、3/8之
    持分，嗣曾茂琳於70年間欲出賣其持分即5/8 予其妻妹即上
    訴人，因上訴人資金不夠，僅購買4/8 持分，餘1/8 持分則
    出賣予其連襟即訴外人佘皇山，佘皇山及蘇景謨乃再將其持
    分各1/8 信託登記於上訴人名下，而於70年6 月17日由曾黃
    金花直接將所登記之所有權應有部分3/4 移轉登記予上訴人
    ，並提出甲○○、乙○○、蘇景謨、佘皇山4 人出具之切結
    書在卷（原審卷21頁）為據。上訴人固否認有信託登記之事
    實，並抗辯稱登記在其名下之系爭土地三筆所有權應有部分
    3/ 4均屬其所有云云。
  (二)惟據證人曾茂琳於98年2 月3 日到庭證稱：「（62年時有沒
    有和蘇景謨、黃漏枝及黃鴻輝共同向韓島購買林園鄉○○○
    段1911地號土地？）有的，我們四人共同買的」。「（如何
    出資？）我們每人出資四分之一來購買」。「（如何登記？
    ）有4 分之3 登記在我太太曾黃金花名下。另4 分之1 是登
    記在黃鴻輝太太黃梁金花名下」。「（後來黃鴻輝有沒有將
    他的4 分之1 賣給你？）有的，因為蘇景謨原先的4 分之1
    是登記在我太太名下，所以黃鴻輝出賣的4 分之1 部分，就
    直接登記在蘇景謨的太太乙○○名下。」。「（後來黃漏枝
    有沒有將其4 分之1 賣你？）有的。我邀蘇景謨每人買一半
    」。「（有沒有辦理登記？）蘇景謨那半部分沒有辦登記，
    是仍然登記在我太太名下」。「（後來有沒有將土地賣給甲
    ○○？）有，我本來有8 分之5 要賣他，但他錢不夠，所以
    只賣他8 分之4 ，另8 分之1 就賣給佘皇山，這些土地地號
    是1911地號的土地，佘皇山的部分是在分割前賣給他的，這
    些土地地號都是分割前的1911地號」。「（你賣給佘皇山的
    部分如何登記？）沒有登記。我賣給甲○○的時候，她提議
    說全部登記在她名下，也包括佘皇山的部分在內都登記給甲
    ○○名下」。「（蘇景謨的8 分之1 呢？）也是一樣，登記
    在甲○○的名下。也就是都登記在她名下，要賣時一起賣，
    賣完時再一起分。經過多年之後，佘皇山要邀甲○○辦理登
    記，甲○○說如果你們怕的話，不然就寫切結書給你們，佘
    皇山就有寫切結書拿給甲○○的先生林瑞清簽」。「【提示
    原審卷21頁切結書並告以要旨）你說的切結書是否是這張？
    】：就是這張沒有錯」。「（為何拿給林瑞清，而不是拿給
    甲○○？）因為這些事都是林瑞清在處理。」等語（原審卷
    11 5~117頁）；證人佘皇山亦於同日到庭證稱「（有沒有向
    曾茂琳買1911號土地之8 分之1 ？）有買，但登記在誰的名
    字，我不知道。」「（是否就如剛證人曾茂琳所說的一樣？
    ）是的。」等語（原審卷117 頁）；證人黃漏枝於98年4 月
    2 日在原審到庭證稱：「（你在62年間有沒有和蘇景謨、黃
    鴻輝、曾茂琳買系爭土地？）有。我出售給蘇景謨和曾茂琳
    各2 分之1 ，土地登記給誰，我忘記了」。「（當初買地的
    時候，土地登記給誰？）曾茂琳的太太曾黃金花等語（原審
    卷144 、145 頁）。均核與被上訴人所述情節相符，而證人
    曾茂琳、佘皇山為上訴人之姐夫，有至親之誼，衡情不致故
    為偏頗外人即被上訴人之證詞，所為證言自屬可信，且被上
    訴人所提出之上開切結書確有載明被上訴人之被繼承人蘇景
    謨、佘皇山就系爭1911及1911之1 地號土地各有8 分之1 之
    應有部份，信託登記於上訴人名下，上訴人非經合股人全體
    同意，不得擅自主張所有權權利，日後如有出賣情事實，上
    訴人應無條件提供印鑑證明書及有關一切證明文件以便辦理
    之旨。與上開證人所證述蘇景謨、佘皇山就系爭土地各有1/
    8 之持分信託登記於被上訴人名下亦屬相符，上訴人既自承
    切結書係其夫林瑞清持其印章代為簽章所立，自足以認定被
    上訴人之被繼承人蘇景謨生前確實將系爭土地所有權應有部
    分1/8 信託登記於上訴人名下。至林瑞清簽立上開切結書，
    是否未經上訴人之同意，又是否屬夫妻日常可代理之事項，
    抑或被上訴人有無表見代理之適用，均不影響上開切結書可
    作為被上訴人所主張前揭事實為真正之認定依據。又上訴人
    已自承登記於其名下之系爭土地係其夫林瑞清所購得，苟林
    瑞清係購買全部3/4 之持分，豈有簽立上訴人僅占4/8 ，其
    餘各1/8 分別為蘇景謨、佘皇山所有信託登記於上訴人名下
    之持分之上開切結書之理。從而上訴人抗辯稱因曾茂琳不知
    曾黃金花已將3/4 持分售予林瑞清，而重複將其中1/8 持分
    出售予佘皇山，之後佘皇山因將其1/8 持分出售予曾茂琳之
    女兒，而要求林瑞清於切結書上簽名，證明佘皇山有持分存
    在，並於切結書中夾帶蘇景謨有1/8 持分之記載，林瑞清匆
    忙中未及細看而簽署所致等語，並無可取，據以否認，蘇景
    謨有將系爭土地所有權應有部分1/8 信託登記於上訴人名下
    云云，自難採信。
  (三)至被上訴人所提出甲○○、乙○○、蘇景謨、佘皇山4 人於
    75年1 月2 日所出具之上開切結書固記載：立切結書人所有
    權信託登記代表人甲○○3/4 、乙○○1/4 等2 人，「今」
    與合股人蘇景謨、佘皇山等「共同出資承買」．．．等語。
    惟觀之系爭土地上揭買賣時程，顯早於75年1 月2 日書立切
    結書之前甚久，切結書書立之真意僅在確認立切結書時各該
    當事人所擁有之持分及有信託登記之事實，上開「今」．．
    「共同出資承買」文字，並非指各該當事人於75年1 月2 日
    當時始出資承買之意思甚明，上訴人僅因上開文字記載，遽
    否認有信託登記之事實，並非有據。
六、被上訴人基於繼承及終止信託契約之法律關係，訴請上訴人
    應將系爭1911、1911之1 地號土地所有權應有部分1/8 移轉
    登記予被上訴人共有，是否有理。
    依上所述，被上訴人之被繼承人蘇景謨將系爭土地三筆1/8
    之持分信託登記於上訴人名下。按，信託關係因委託人信賴
    受託人代其行使權利而成立，應認委託人有隨時終止信託契
    約之權利，是85年1 月26日公布施行之信託法第63條第1 項
    即明定委託人或其繼承人得隨時終止信託契約。從而，被上
    訴人於蘇景謨死亡後，以本件起訴狀繕本之送達為終止系爭
    信託契約之意思表示，於法自屬有據，系爭信託契約既經終
    止，被上訴人基於繼承及信託契約終止之法律關係，訴請上
    訴人應將系爭1911、1911之1 地號土地所有權應有部分1/8
    移轉登記予被上訴人共有，於法自屬有據，應予准許。而信
    託法於85年1 月26日公布前，民法雖無關於信託行為之規定
    ，然因私法上法律行為而成立之法律關係，非以民法有明文
    規定為限，苟法律行為之內容不違反強行規定或公序良俗，
    即應賦予法律上之效力，故斯時實務上認為信託行為，係指
    委託人授與信託人超過經濟目的之權利，而僅許可其於經濟
    目的範圍內行使權利之法律行為而言。則本件被上訴人之被
    繼承人蘇景謨信賴上訴人，將所有系爭土地1/8 持分登記於
    共有人之上訴人名下，歸由上訴人管理，為有效成立信託契
    約關係自明，上訴人舉與本件事實不同之最高法院88年台上
    字第3041號及93年台上字第752 號民事判決，而謂本件之信
    託為消極信託，應屬無效云云，並無可取。
七、被上訴人基於繼承及不當得利之法律關係，訴請上訴人給付
    29,568元及其法定遲延利息，是否有理由。
    經查，系爭1911之2 地號土地，經高雄縣林園鄉公所徵收，
    上訴人登記之權利範圍即3/4 持分部分，由上訴人於79年7
    月18日領得補償費294,000 元，扣除土地增值稅57,456元、
    地價稅859 元及其滯納金128 元合計987 元後，上訴人實領
    235,557 元（000000000000 0000 ＝235557）等事實，有
    上開高雄縣政府函覆在卷可稽，而被上訴人之被繼承人蘇景
    謨將系爭1911之2 地號土地1/8 之持分信託登記於上訴人名
    下，已如前述，故被上訴人於終止上開信託契約後，上訴人
    領得系爭1911之2 地號土地補償費中1/6 （1/8 ：6/8 ＝1/
    6 ）即39,260元（235557×1/6 ＝39260 ）仍為受託財產，
    被上訴人基於繼承及不當得利之法律關係，可請求上訴人返
    還，茲被上訴人請求上訴人給付29,568元及其法定遲延利息
    ，於法自屬有據，應予准許。至上訴人主張伊於70年5 月28
    日及70年4 月29日就分割前之1911地號土地持分3/4 分別繳
    納土地增值稅77,667元及66年下期地價稅270 元、滯納金40
    元，合計77,977元，被上訴人亦應分擔1/8 即12,996 元 ，
    應與被上訴人請求給付金額抵銷之云云，惟據上訴人所提出
    繳費單據（原審卷154 、155 頁），其納稅義務人為曾黃金
    花，並非上訴人，既非上訴人所支出，上訴人據以主張抵銷
    被上訴人本件請求之金額，自不足採。
八、綜上，被上訴人訴請上訴人應將系爭1911、1911之1 地號土
    地所有權應有部分1/8 移轉登記予被上訴人共有，上訴人應
    給付被上訴人29,568元，及自起訴狀繕本送達翌日（即97年
    7 月23日）起，至清償日止，按年息百分之5 計算之利息，
    為有理由，應予准許，原審法院為被上訴人勝訴判決，並無
    不合，上訴人上訴指摘原判決不當，求予廢棄改判，為無理
    由，應予駁回。
九、本件事證明確，兩造其餘攻擊防禦方法，與本件判斷結果不
    生影響，自不逐一論列，併此明。
據上論結，本件上訴為無理由，依民事訴訟法第449 條第1 項、
第78條，判決如主文。
中    華    民    國    99    年    3     月    24    日
                              民事第五庭
                                  審判長法官  蔡明宛
                                  法      官  曾錦昌
                                  法      官  魏式璧
以上正本證明與原本無異。
本件不得上訴。
中    華    民    國    99    年    3     月    25    日
                                  書  記  官  吳華榮

司法院資訊處製作；財團法人民間司法改革基金會備份。
